【裁判字號】    96,訴,384
【裁判日期】    970723
【裁判案由】    損害賠償
【裁判全文】
臺灣基隆地方法院民事判決               96年度訴字第384號
原      告  甲○○
特別代理人  林宇文    律師
被      告  乙○○
            基隆市政府公共汽車管理處
法定代理人  丙○○
共 同 訴訟
代  理  人  黃憲男    律師
複 代 理人  陳英鳳    律師
上列當事人間因請求侵權行為損害賠償事件，本院於97年7月9日
言詞辯論終結，判決如下：
    主  文
被告應連帶給付原告新臺幣柒拾壹萬玖仟陸佰壹拾貳元，及被告
乙○○自九十六年七月十八日起、被告基隆市政府公共汽車管理
處自九十六年七月十四日起，均至清償日止，按週年百分之五計
算之利息。
原告其餘之訴駁回。
訴訟費用新臺幣參萬伍仟肆佰伍拾貳元，由被告連帶負擔新臺幣
柒仟參佰肆拾貳元，餘由原告負擔。
    事實及理由
壹、本件事實概要
一、原告主張：被告乙○○係受僱於基隆市公車處為101號公車
    司機。被告於94年7月12日上午10時13分左右駕駛車牌號碼
    為「FN-361」之101號公車（下稱系爭公車），沿基隆市○
    ○街由海洋大學往中正路方向行駛；途經正濱國小前方丁字
    型交岔路口（設有閃光黃燈號誌）之下坡路段，本應注意車
    輛行經下坡及設有閃光黃燈號誌之路段時，應減速慢行，並
    應注意汽車行近行人穿越道前，應減速慢行，遇有行人穿越
    時，無論有無交通警察或號誌指示，均應暫停讓行人先行通
    過，暨應注意車前狀況，俾隨時採取必要之安全措施，而依
    當時情形，亦無不能注意之情事，乃除減速慢行（時速約每
    小時30公里）之外，即未更為提高警覺或停車再開，俾確保
    其前方無行人貿然穿越步出等危險。詎料，行至正濱國小前
    方劃有行人穿越道之路口時，竟疏於注意，不慎撞擊原告（
    下稱系爭事故），原告因系爭事故受有顱骨骨折合併顱內出
    血、左眼挫傷合併左眼視力受損等傷害（下稱系爭傷害），
    前揭事實被告業經本院以95年度交基交簡字第10號判決被告
    處有期徒刑3月，被告雖不服該判決提起上訴，惟亦為本院
    95年度交簡上字第20判決駁回被告上訴確定在案。原告主張
    被告就系爭事故之發生應負全部過失責任，爰檢附各式收據
    ，依民法第184條第1項前段、同條第2項、第188條第1項前
    段、第193條第1項及第195條第1項訴請被告2人連帶賠償，
    原告因系爭事故受有醫療費用新臺幣（下同）24,646元（按
    ：實為24,886，原告誤算為24,646元）、看護費用18,600
    元（按實為16,800元，原告誤算為18,600元）、勞動力減損
    2,431,497元【計算式；1,9200元×69.21%×182.98＝2,431
    ,497 元（元以下四捨五入）】、精神慰撫金100萬元。因予
    請求被告應連帶給付3,474,743元，及自起訴狀繕本送達被
    告之翌日起至清償日止，按週年百分之5計算之法定遲延利
    息。
二、被告則請求駁回原告之訴。其抗辯意旨略以：
    (一)被告乙○○就系爭事故之發生並應無過失，蓋事故前被告
      乙○○已減速慢行，但因原告突然從路邊衝出，又有訴外
      人詹桂雯之車輛違規停放阻擋被告乙○○及原告之視線，
      才導致系事故之發生。且系爭事故刑事法院判決雖然認定
      被告乙○○有過失，然前揭認定，對本件民事訴訟並無拘
      束力，此有最高法院41年度台上字第1307判例可稽。此外
      依肇事公車上之行車記錄器所載內容及警繪道路交通事故
      現場圖和車上乘客張月嬌於刑事庭證稱，均顯示事故時被
      告當時車速很慢（約31至32公里），原告突然從路邊衝出
      ，致被告煞車不及才是事故主因。
    (二)倘被告乙○○就系爭事故有過失，原告之損失為何？被告
      對於醫療費用24,886元及看護費16,800元固然不爭執，惟
      對於工作能力減損部分原告主張受有2,431,497元之損害
      及請求慰撫金1,000,000元，無非以因系爭事故傷及腦部
      致腦部損而有中度精神障礙云云，然原告於發生系爭事故
      前即患有中度精神障礙並領有殘障手冊，依其在署立基隆
      醫院精神科就診記錄至少可溯及至93年3月間，且於同年5
      月24日即被鑑定為患有精神分裂症、中度殘障、無工作能
      力。94年5月6日更被診斷為中度神障礙，無工作能力、需
      他人部分監護其日常生活，同年6月10日、7月8日亦陸續
      就醫, 是以原告於起訴狀中稱因系爭事故受傷而導致中度
      精神障礙非但與事實不符，其稱勞動能力減損受有2,431,
      497元之損害更是無據，其所提出之勞保投保資料，亦僅
      足以證明原告有投保記錄而已。
    (三)縱認被告有過失，原告既為需他人部分監護其日常生活之
      人，系爭事故發生時並無他人監護，承上揭原告係突然從
      路邊衝出，又有訴外人詹桂雯之車輛違規停放阻擋被告乙
      ○○及原告之視線，因此被害人與有過失，應負擔百分之
      50之責任。
    (四)又原告無訴訟能力，雖經鈞院於97年5月28日裁定指定林
      宇文律師為其特別代理人，林宇文律師自此取得代原告為
      訴訟之權利，惟系爭事故發生前，原告即患有精神分裂症
      ，本案起訴前原告所簽立之委任狀，僅形式上為原告所提
      ，事實上就原告而言，如同未起訴，其起訴不合法，而林
      宇文律師事後取得之特別代理人身分，並不能將原不合法
      之起訴變為合法，亦即不能以此補正不合法之起訴。又選
      任代理人後，原告之請求權已罹於時效，被告主張時效抗
      辯。
三、本院依職權調閱被告業務過失傷害刑事案卷（含台灣基隆地
    方法院檢察署94年偵字第4204號、本院95年度基交簡第10號
    、本院95年度交簡上字第20號）。
貳、兩造不爭執及爭執事項
六、本件經爭點整理後，兩造就被告系爭侵權行為之事實及醫療
    費用不爭執，惟就原告起訴時無訴訟能力，是否於訴訟繫屬
    後因選任特別代理人使起訴之不合訴訟要件因而補正、於選
    任特別代理人時，已逾侵權行為2年之消滅時效期間而使被
    告得以消滅時效抗已完成而得為拒絕給付之抗辯外，並就原
    告主張之慰撫金、勞動力減損之損害額，以及原告就系爭事
    故是否與有過失，尚有爭執。
參、本院之判斷
一、本件起訴要件是否具備及系爭請求權是否罹於消滅時效
    按原告或被告無訴訟能力，未由法定代理人合法代理者，屬
    民事訴訟之訴訟要件，並為可補正事項，此觀民事訴訟法第
    249 條第1項第4款規定甚明；又，民事訴訟法249條第1項所
    謂「補正」，即指指於程式或內容之不足、不備時，為追加
    或補全，使成為正確，故補正之效果，除追認過去之訴訟行
    為，使原有瑕疵的訴訟行為因而治癒、原無效的訴訟行為因
    而溯及的有效，使有瑕疵的訴訟行為治癒、無效的訴訟行為
    外，同時使將來的訴訟行為完全有效；再者，民事訴訟上之
    當事人之訴訟訴訟行為無效，指已成立之訴訟行為，未生其
    本來之效果，例如，欠缺訴訟能力人之訴訟行為，無效，然
    即使是無效之訴訟行為，亦非一律應該排除，從程式安定之
    觀點言，有必要承認其瑕疵治癒之救濟方法，例如雖欠缺訴
    訟能力、代理權者所為之訴訟行為，無效，惟有得事後的追
    認、補充或補正等，使之成為有效，此觀民事訴訟法第48條
    、第49條、第51條，第249條第1項第3款、第4款、第5款等
    規定甚明，是依民事訴訟法第51條第2項「無訴訟能力人有
    為訴訟之必要，而無法定代理人，或其法  定代理人不能行
    代理權者，其親屬或利害關係人，得聲請受訴法院之審判長
    ，選任特別代理人。」之規定，選任特別代理人，乃補正原
    告或被告無訴訟能力之訴訟要件欠缺之法定方法之一。經查
    ，本件原告起訴時，未逾系爭事故損害賠償請求權之消滅時
    效2年期間，雖原告於起訴前所為之訴訟委任之訴訟行為，
    因原告欠缺訴訟能力而無效，由其所委任之訴訟代理人林宇
    文律師所為代理之起訴，亦因此無效，故原起訴時確有原告
    無訴訟能力之訴訟要件之欠缺，然本院已於97年5月28日依
    民事訴訟法第51條第2項，以裁定選任林宇文律師為本件原
    告之特別代理人，則依上開說明，本件原起訴之不合民事訴
    訟法第249條第1項第4款之瑕疵，即因而治癒，並原無效之
    起訴之訴訟行為，並因此而溯及的有效。至於被告以原告訴
    訟委任自始無效為由，所為本件起訴不合法、不能因林宇文
    律師事後取得之特別代理人身分，並不能將原不合法之起訴
    變為合法，亦即不能以此補正不合法之起訴、又林宇文律師
    受選任為原告之特別代理人後，原告之系爭請求權已罹於時
    效，被告自得以消滅時效完成為由拒絕給付之抗辯，似將民
    事實體私法上法律行為有自始無效、當然無效、絕對無效、
    無法轉換為有效之等類別之無效，強加諸於訴訟行為之無效
    ，似對實體法上之法律行為與程序法之訴訟行為之基本區別
    、民事訴訟事件訴訟要件欠缺之基礎概念，均有所誤解，既
    屬誤解之強辯，於法無據，自無可採，併此敘明。
二、被告是否有過失及原告是否有與有過失
    1、按因故意或過失，不法侵害他人之權利者，負損害賠償
       責任。又不法侵害他人之身體或健康者，對於被害人因
       此喪失或減少勞動能力，或增加生活上之需要時，應負
       損害賠償責任。又不法侵害他人之身體、健康者，被害
       人雖非財產上之損害，亦得請求賠償相當之金額，民法
       第184條第1項前段、第193條第1項及第195條第1項分別
       定有明文。因過失不法侵害他人之權利者，固應負損害
       賠償責任。但過失之有無，應以是否怠於善良管理人之
       注意為斷者，茍非怠於此種注意，即不得謂之有過失。
       最高法院19年上字第2746號判例參照。經查，系爭事故
       發生於94年7月12日上午10時13分，當時天晴且地面乾燥
       ，被告所駕駛之公共汽車駕駛座亦較一般車輛為高，且
       原告遭撞及位置位於行人穿越道前，又衡諸被告於受基
       隆市警察局交通隊員警徐文章詢問時，首係陳稱：「肇
       事前我駕駛系爭公車沿祥豐街往中正路方向行駛，行經
       上述肇事路口，行人由斑馬線旁突然衝出來，未走斑馬
       線，頭部衝撞我車右前擋風玻璃及右方向燈後倒地肇事
       。發現危害狀況時距離對方2至3公尺」等語，及原告於
       本院刑事庭審理時證稱「我從正濱國小對面的馬路邊，
       要走斑馬線到正濱國小旁的馬路，過馬路時，我有注意
       左方來車，當時沒有看到肇事公車，我是在斑馬線上走
       ，被撞到的位置大約在我的行向第三格斑馬線的位置，
       走了沒有幾步就被撞到」等語相符，可見事故時被告駛
       經設有行人穿越道之路口，本應更加注意有無行人穿越
       道路，惟被告竟疏於注意，致使原告受有傷害，因此被
       告顯然違反注意義務，而有過失，另臺灣省基宜區車輛
       行車事故鑑定意見書中，亦認為被告於本案有過失。是
       以本件被告乙○○不法侵害被害人之身體，既經認定，
       另一被告基隆市公車係被告乙○○之僱用人，依民法第
       188條第1項前段規定，自應與被告乙○○連帶負損害賠
       償責任，是以原告主張依上開規定請求被告二人連帶賠
       償原告因而所受之損害，即屬有據。
    ２、又損害之發生或擴大，被害人與有過失者，法院得減輕
        賠償金額，或免除之。固為同法第217第1項所明定，被
        告主張原告既為需他人部分監護其日常生活之人，系爭
        事故發生時並無他人監護，原告係突然從路邊衝出，又
        有訴外人詹桂雯之車輛違規停放阻擋被告乙○○及原告
        之視線，因此原告與有過失，應負擔百分之50之責任。
        經查，系爭事故發生之時間、地點、天候狀況已如前述
        ，經本院審查結果並無其他事證證明原告與有過失，且
        臺灣省基宜區車輛行車事故鑑定意見書中，亦載明原告
        就系爭事故無肇事因素，是以原告就系爭事故之發生既
        無過失，即毋庸就過失責任分擔。
三、原告之損害額
   1、醫療費用及看護費
      原告主張系爭事故發生後，被送至行政院衛生署基隆醫院
      （下稱署立基隆醫院）醫治，嗣後亦曾前往臺北市立聯合
      醫院接受療，共支出醫療費用24,886元（起訴狀誤算為24
      ,646 元）及看護費用16,800元（起訴狀誤算為18,600元
      ），並檢具署立基隆醫院及臺北市立聯合醫院醫療費用收
      據共17紙和基隆市病患服務人員協會看護費收據乙只，核
      與其所述相符，且為被告所不爭執，應堪信為真實。
   ２、勞動能力之損害
       按身體或健康受侵害，而減少勞動能力者，其減少及殘
       存勞動能力之價值，不能以現有之收入為準，蓋現有收
       入每因特殊因素之存在而與實際所餘勞動能力不能相符
       ，現有收入高者，一旦喪失其職位，未必能自他處獲得
       同一待遇，故所謂減少及殘存勞動能力之價值，應以其
       能力在通常情形下可能取得之收入為標準；被害人因身
       體健康被侵害而喪失勞動能力所受之損害，其金額應就
       被害人受侵害前之身體健康狀態、教育程度、專門技能
       、社會經驗等方面酌定之，不能以一時一地之工作收入
       為準（最高法院61年度臺上字第1987號、63 年度臺上字
       第1394號民事判例參照）。又損害賠償之訴，原告因損
       害所得請求之損害賠償應以最後事實審言詞辯論終結時
       之事實狀況為認定之標準。本件於97年7月9日言詞辯論
       終結，本院衡諸兩造之陳述及原告就醫記錄，認為原告
       於事故前應仍具有一定程度之自我照顧能力，是以原告
       於系爭事故發生前其勞動能力為常人之二分一，被告所
       辯原告全無工作能力、及原告所稱受有系爭傷害前與一
       般人有相同之工作能力，均非可取；再另衡諸原告受傷
       及復原情形，認為原告雖因系爭事故受有系爭傷害，但
       如經復健及相當治療及訓練後，應仍可從事簡單的而機
       械式的工作以獲取生活所需，非完全喪失行動及勞動能
       力，是以衡諸受傷情節、將來復健程度、教育背景、其
       受傷前之勞動能力，認為事故發生後其喪失勞動能力之
       程度已達百分之30為適當。原告於57 年7月4日出生，自
       事故發生之翌日即94年7月13日起至其所述退休年齡60歲
       止，應可工作22.956年，原告雖為已成年之男子，其工
       作能力只有正常人二分之一，前已敘及，故參酌行政院
       勞工保險局所核定之每月基本工資96年7月1日前為15,84
       0元，同年7月1日以後改為17,280元，故原告於受有系爭
       傷害後至96年7月1日前每年減少28,512元，同年7月1日
       以後至原告所陳報之退休年限止每年減少31,104元之收
       入，依前揭說明，總計原告因減少勞動能力，而於現在
       得一次請求賠償之金額，依年別百分之5複式霍夫曼計算
       法（第1年不扣除中間利息）計算，96年7月1日前為54,3
       36元，依年別5%複式霍夫曼計算法〈第一年不扣除中間
       利息〉，其計算式為:[28,512 ×1(此為應受扶養1年之
       霍夫曼係數)+ 28,512×0.951× (1.00000000-0) ]=54,
       336 (小數點以下四捨五入。)。同年7月1日以後為423,5
       90元，年別5%複式霍夫曼計算法〈第一年不扣除中間利
       息〉，其計算式為：31,104/(1+0.05×1)+31,104/(1+0.
       05×2)+31, 104/(1+0.05×3)+31,104/(1+0.05×4)+31,
       104/(1+0.05×5) +31,104/(1+0.05×6)+31,104/(1+0.0
       5×7) +31,104/(1 + 0.05×8)+31,104/(1+0.05×9)+31
       ,104/( 1+0.05×10) +31,104/(1+0.05×11)+31,104/(1
       +0.05×12)+ 31,104 /(1+0.05×13)+31,104/( 1+0.05
       ×14)+31,104/ (1+0.05×15)+31,104/(1+0.05×16)+31
       ,104/(1+0.05 ×17)+ 31,104/(1+0.05×18 )+31,104/(
       1+0.05×19) +31,104/ (1+0.05×20)+4.0000000000000
       0E- 03× (31,104/(1+ 0.05×21)-31,104/(1+0.0 5×2
       0))]= 423,590（小數點以下四捨五入）。
   ３、精神慰撫金
       按因故意或過失，不法侵害他人之權利者，負損害賠償
       責任；不法侵害他人之身體、健康、名譽、自由、信用
       、隱私、貞操，或不法侵害其他人格法益而情節重大者
       ，被害人雖非財產上之損害，亦得請求賠償相當之金額
       ，民法第184條第1項前段、第195條第1項前段分別定有
       明文。惟慰撫金多寡之算定，在加害人方面，應考量加
       害行為  之動機、目的、內容之惡質性程度、欠缺真實
       性、相當性之程度、加害行為之方法及範圍、加害人因
       加害行為而得之利益等，在被害人方面，應考量被害人
       之社會地位（職業、經歷）、受社會評價降低之程度、
       被害人所受之營業上不利益之程度、被害人社會上生活
       之不利益程度、被害人之過失、加害人行為後所受救濟
       之程度、被害人之請求態樣。故慰撫金多寡，應斟酌雙
       方之身分、地位、資力與加害之程度及其他各種情形核
       定相當之數額，其金額是否相當，自應依實際加害情形
       與被害人所受之痛苦及雙方之身份、地位、經濟狀況等
       關係決定之。本院審酌被害人雖於事故發生前曾多次於
       署立基隆醫院精神科就診，並經該院醫師判定有精神分
       裂症，宜長期治療且無工作能力，然因本件事故致受有
       系爭傷害，左眼出現複視現象，出院後亦多次跳樓鬧自
       殺（詳臺灣基隆地方法院檢察署刑事偵查卷)，因此不
       能謂因原告患有精神分裂症即無精神上損害，而被告之
       一乙○○受僱於政府機構，另一被告基隆市政府公共汽
       車管理處為政府機構，於事故發生後非但未以誠意積極
       與原告商談賠償事宜，反於調解程序時稱僅能就醫療費
       用部分給付約3、4萬元，推託原告於系爭事故前即患有
       精神分裂症，應無所精神上所受之損害，因此不知被害
       人究受有何損害而不願負賠償責任，對被害人形同再一
       次之傷害，爰參酌前揭因素，認被告應賠償原告精神慰
       撫金20萬元為當。
   ４、依上計算，被告應連帶賠償原告以上金額合計為719,612
       元。
四、綜上所述，原告依侵權行為之法律關係，請求被告給付如主
    文第1項所示之金額，及起訴狀繕本送達被告之翌日即乙○
    ○自96年7月18日、被告基隆市公車處自96年7月14日起至清
    償日止之法定遲延利息，於法洵屬正當，應予准許，至逾此
    範圍之請求，為無理由，應予駁回。
參、結論：原告之訴為一部有理由、一部無理由，應依民事訴訟
    法第79條、第85條第2項、第87條第1項，判決如主文。
中    華    民    國    97    年    7     月    23    日
                  民事庭法  官  李木貴
以上正本係照原本作成。
對於本件判決如有不服，應於收受送達後20日內向本院提出上訴
書狀，敘述上訴之理由，上訴於臺灣高等法院，並按他造當事人
之人數附具繕本。
中    華    民    國    97    年    7     月    23    日
                        書記官  林蔚菁


司法院資訊處製作；財團法人民間司法改革基金會備份。
